【裁判字號】    99,消債聲,109
【裁判日期】    990804
【裁判案由】    聲請免責
【裁判全文】
臺灣板橋地方法院民事裁定           99年度消債聲字第109號
聲  請  人
即  債務人  己○○
債  權  人  三信商業銀行股份有限公司
法定代理人  癸○○
債  權  人  國泰世華商業銀行股份有限公司
法定代理人  丁○○
代  理  人  乙○○
債  權  人  澳商澳盛銀行集團股份有限公司台北分公司
法定代理人  壬○○
債  權  人  臺灣銀行股份有限公司
法定代理人  辛○○
代  理  人  甲○○
債  權  人  庚○（台灣）商業銀行股份有限公司
法定代理人  子○○
債  權  人  良京實業股份有限公司
法定代理人  戊○○
債  權  人  丙○○
上列當事人間聲請消費者債務清理事件，本院裁定如下：
    主  文
債務人己○○不免責。
    理  由
一、按法院裁定開始清算程序後，債務人有薪資、執行業務所得
    或其他固定收入，而普通債權人之分配總額低於債務人聲請
    清算前二年間，可處分所得扣除自己及依法應受其扶養者所
    必要生活費用之數額者，法院應為不免責之裁定。但債務人
    證明經普通債權人全體同意者，不在此限；法院裁定開始更
    生程序後，債務人免責前，法院裁定開始清算程序，其已進
    行之更生程序，適於清算程序者，作為清算程序之一部，其
    更生聲請視為清算聲請；債務人有下列各款情形之一者，法
    院應為不免責之裁定，但債務人證明經普通債權人全體同意
    者，不在此限：一、於七年內曾依破產法或本條例規定受免
    責；二、隱匿、毀損應屬清算財團之財產，或為其他不利於
    債權人之處分；三、捏造債務或承認不真實之債務；四、因
    浪費、賭博或其他投機行為，致財產顯然減少或負擔過重之
    債務，而生開始清算之原因；五、於清算聲請前一年內，已
    有清算之原因，而隱瞞其事實，使他人與之為交易致生損害
    ；六、明知已有清算原因之事實，非基於本人之義務，而以
    特別利於債權人中之一人或數人為目的，提供擔保或消滅債
    務；七、隱匿、毀棄、偽造或變造帳簿或其他會計文件之全
    部或一部，致其財產之狀況不真確；八、故意於財產及收入
    狀況說明書為不實之記載，或有其他故意違反本條例所定義
    務之行為；法院為終止或終結清算程序之裁定確定後，除別
    有規定外，應以裁定免除債務人之債務，消費者債務清理條
    例（下稱消債條例）第133條、第78條第1項、第134條、第
    132條分別定有明文。
二、查本件聲請人即債務人己○○聲請消費者債務清理清算事件
    ，前經本院於民國99年6月4日裁定開始清算程序，並同時終
    止清算程序，此有本院99年度消債清字第100號裁定足據，
    上開終止清算程序部分因未據債權人抗告，業已告確定。而
    本院於99年6月22日發函通知債權人，就本院應否裁定免除
    債務人債務陳述意見結果，所有債權人均具狀表示不同意債
    務人免責；另本院亦於上開期日發函通知債務人於5日內陳
    述意見，惟債務人迄今猶未具狀為任何陳述。經查：
  (一)依債權人三信商業銀行股份有限公司（下稱三信銀行）表示
    ：本件債務人於94年1月5日向陳報人（即三信銀行）申貸理
    財型信用貸款高達120萬元整，用途為投資理財，並非生活
    上所必需，是以有消債條例第134條第4款之不免責事由，請
    鈞院裁定債務人不免責等語。
  (二)債權人國泰世華銀行股份有限公司表示：觀本件債務人於本
    行信用卡消費明細資料得知：主要消費為「預借現金20,000
    元、20,000元、20,000元、20,000元、20,000元」，債務人
    於94年7月26日至同年月29日短短4天就預借10萬元，已超出
    債務人每月生活支出，故債務人違反消債條例第134條第4款
    之規定等語。
  (三)債權人澳商澳盛銀行集團股份有限公司台北分公司表示：經
    查債務人積欠本行款項係因使用本行信用卡於實體或虛擬通
    路消費所致，觀消費記錄，債務人之消費內容屬電話預借現
    金等，上述消費性質難謂屬日常生活所必要支出，已涉奢侈
    、浪費及投機性質，自屬「可歸責」於債務人之原因，而與
    消債條例第151條第5項之要件不符，有同條例第134條第4款
    之不免責事由等語。
  (四)債權人臺灣銀行股份有限公司表示：(1)債務人己○○分別於
    92年7月7日及93年12月10日向本行簽訂信用貸款200,000元
    及600,000元，分別清償至98年11月7日及同年月10日止之本
    息，尚積欠債權人360,530元及利息暨違約金未還。(2)依消
    債條例第133條：法院裁定開始清算程序後，債務人有薪資
    、執行業務所得或其他固定收入，而普通債權人之分配總額
    低於債務人聲請清算前二年間，可處分所得扣除自己及依法
    應受其扶養者所必要生活費用之數額者，法院應為不免責之
    裁定；本案債務人服務於台北縣政府警察局，有正當職業及
    穩定收入，每月平均收入為52,110元，在未滿足該法條要件
    下，本行不同意其免責。另依債務人之年齡（62年5月29日
    生），正值青壯年且身體健全，如可積極面對債務，撙節開
    支，非不能清償債務等語。
  (五)債權人庚○（台灣）商業銀行股份有限公司表示：(1)經調閱
    債務人信用卡消費明細帳單可知，其欠繳內容有多筆專案借
    款、預借現金等非必要性之奢侈消費，顯係「浪費」導致其
    不可負擔之債務，已符合消債條例第134條第4款規定裁定不
    免責之事由。另依據債務人之年齡各方面考量，應仍有工作
    能力，實應更勤儉持家，勤勉工作，以設法解決債務。(2)另
    查，債務人曾於98年7月13日向最大債權銀行申請前置協商
    ，惟於98年8月25日最大債權銀行通知復催，前置協商不成
    立之理由為「未能接受足以負擔之還款條件」，雖不明其所
    提出之詳細協商條件為何，惟所謂協商係需債權人與債務人
    雙方共同讓步以使彼此獲得共識，而不應只有單方面配合，
    由此顯見債務人實無欲共同協商之誠意及意願，僅係欲藉聲
    請清算逃避還款責任，故意阻礙協商成立之意圖實甚顯然等
    語。
  (六)債權人良京實業股份有限公司表示：查債務人現年37歲，是
    工作穩定領有固定薪資收入的公務人員，再查債務人於台東
    區中小企業銀行申請信用貸款的目的是“投資理財”所用，
    明顯因浪費或其他投機行為導致負擔過重之債務，爰依消債
    條例第134條第4款之規定，請鈞院裁定債務人不免責等語。
三、經查：
  (一)債務人現任職於台北縣政府警察局板橋分局擔任警員，其96
    至98年度之平均月薪資分別約為62,325元、66,686元、
    52,110元，此有債務人之財產及收入狀況說明書、財政部高
    雄市國稅局96暨97年度綜合所得稅各類所得資料清單及台北
    縣政府警察局薪資明細單等附於本院98年度消債更字第655
    號卷、98年度司執消債更字第738號卷可稽，足認其於裁定
    開始清算程序後仍有固定收入，而依上開文件顯示，債務人
    於聲請更生前2年間（即96年10月1日至98年9月30日），收
    入總額為1,456,201元【計算式：（62,325×3）＋800, 236
    ＋（52,110×9）=1,456,201】，參酌行政院主計處96至98
    年度每人每月最低生活必要費用為9,509元、9,829元、
    10,792 元，其聲請清算前2年之個人最低生活必要費用為
    234,094元【計算式：（9,509×3）＋（9,829×12）＋（
    10,792×9）=243,603】，而債務人並無依法需受其扶養之
    人，故其聲請清算前2年內之收入扣除自己及依法受其扶養
    者所必要之生活費用後，尚餘1,212,598元（計算式：
    1,456,201- 243,603=1,212,598），又債務人名下並無其他
    任何財產，此有財政部高雄市國稅局財產歸屬資料清單附卷
    足憑（見本院98年度消債更字第655號卷第14頁），惟本件
    普通債權人於債務人清算後，並未分配到任何款項。從而，
    本件普通債權人之分配總額，已低於債務人聲請清算前2年
    間，可處分所得扣除自己及依法應受其扶養者所必要生活費
    用之數額，故本件已符合消債條例第133條規定不免責之情
    形。
  (二)另依債權人所提出債務人於上開各債權銀行信用卡刷卡消費
    紀錄及交易明細顯示，債務人於持卡期間頻繁地向銀行預借
    現金、申辦信用貸款，金額均在數十萬元至百萬元之間，與
    一般家庭日常所需支出顯不相當。本院審酌債務人名下無何
    財產，其於持卡期間向上開債權人預借及貸款鉅額現金，未
    知其流向，亦未據債務人陳述意見，參酌一般國民生活基本
    消費額，其高額現金提款，超越每月生活費甚多。從而債權
    人指稱其難謂屬日常生活所必要支出，已涉奢侈、浪費及投
    機性質，堪可認為屬實。再者，債務人為62年次出生之人，
    現時尚有謀生能力，亦應有儲蓄之概念，平日節約消費積榖
    防寒，遇有經濟拮据之時，方有餘存支應渡過難關，否則倘
    以自由消費為名，實則追逐物慾奢侈消費，此並非消費者債
    務清理條例之立法意旨。本院認債務人亦有「因浪費、賭博
    或其他投機行為，致財產顯然減少或負擔過重之債務，而生
    開始清算之原因」情事存在，自無予以免責之必要。且債務
    人又未提出證明業經取得普通債權人全體之同意。準此，依
    消費者債務清理條例第133條、第134條第4款之規定，本件
    債務人不得免責，爰裁定如主文。
中    華    民    國    99    年    8    月    4      日
              民事  第二庭  法  官  陳財旺
上為正本係照原本作成
如不服本裁定，應於裁定送達後10日內，以書狀向本院提出抗告
，並繳納抗告費新臺幣1千元
中    華    民    國    99    年    8    月    4      日
                            書記官  林珊慧

司法院資訊處製作；財團法人民間司法改革基金會備份。
